ACORDAO-COMPLETO-2493429

ACÓRDÃO 9929/2021 ATA 27/2021 - SEGUNDA CÂMARA

VISTOS, relatados e discutidos estes autos de tomada de contas especial instaurada pelo Fundo Nacional de Saúde em razão da não comprovação da regular aplicação dos recursos do Piso de Atenção Básica - PAB repassados ao município de Santa Luzia no período de 1/1/2009 a 31/12/2010; 
ACORDAM os Ministros do Tribunal de Contas da União, reunidos em sessão da Segunda Câmara, ante as razões expostas pelo Relator, em: 
9.1. considerar revel, para todos os efeitos, Ismar Jacobina de Santana (CPF XXX.519.145-XX) , dando-se prosseguimento ao processo, nos termos do art. 12, § 3º, da Lei 8.443/1992 c/c o art. 202, § 8º, do RI/TCU; 
9.2. com fundamento nos arts. 1, inciso I, 16, inciso III, alíneas  'b' e 'c', e 19, da Lei 8.443/1992, julgar irregulares as contas de Ismar Jacobina de Santana (CPF XXX.519.145-XX) e Theresinha Motta Valadão da Silva (CPF XXX.965.815-XX) , e condená-los ao pagamento das importâncias a seguir especificadas, com a fixação do prazo de quinze dias, a contar das notificações, para comprovar, perante o Tribunal (art. 214, inciso III, alínea 'a', do Regimento Interno) , o recolhimento das dívidas aos cofres do Fundo Nacional de Saúde, atualizadas monetariamente e acrescidas dos juros de mora, calculados a partir das datas discriminadas, até a data dos recolhimentos, na forma prevista na legislação em vigor, abatendo-se, na oportunidade, os valores já ressarcidos:
Responsável: Ismar Jacobina de Santana 
	DATA DA OCORRÊNCIA
	VALOR ORIGINAL
 (R$) 
	D/C

	06/02/2009
	     8.126,09 
	D

	06/02/2009
	     6.710,00 
	D

	06/02/2009
	     2.790,00 
	D

	06/02/2009
	     2.790,00 
	D

	09/02/2009
	     2.129,83 
	D

	12/02/2009
	     1.400,00 
	D

	16/02/2009
	     9.390,00 
	D

	05/03/2009
	     2.500,84 
	D

	05/03/2009
	     2.500,00 
	D

	05/03/2009
	     5.000,49 
	D

	05/03/2009
	     9.390,00 
	D

	05/03/2009
	     2.790,00 
	D

	05/03/2009
	     6.710,00 
	D

	05/03/2009
	     2.790,00 
	D

	10/03/2009
	     1.813,08 
	D

	20/03/2009
	     1.309,00 
	D

	20/03/2009
	     1.400,00 
	D

	20/03/2009
	     1.400,00 
	D

	06/04/2009
	     9.388,81 
	D

	06/04/2009
	     2.790,00 
	D

	06/04/2009
	     6.500,00 
	D

	06/04/2009
	     9.390,00 
	D

	13/04/2009
	     1.309,00 
	D

	16/04/2009
	     1.400,00 
	D

	16/04/2009
	     1.309,00 
	D

	17/04/2009
	     1.135,58 
	D

	22/04/2009
	     2.790,00 
	D

	23/04/2009
	     2.420,00 
	D

	04/05/2009
	     2.790,00 
	D

	04/05/2009
	     9.390,00 
	D

	04/05/2009
	     7.900,00 
	D

	04/05/2009
	     9.390,00 
	D

	04/05/2009
	     4.575,00 
	D

	14/05/2009
	     2.512,01 
	D

	21/05/2009
	     2.790,00 
	D

	02/06/2009
	     2.047,01 
	D

	09/06/2009
	     2.500,00 
	D

	09/06/2009
	     3.125,00 
	D

	09/06/2009
	     2.500,00 
	D

	09/06/2009
	     2.500,00 
	D

	09/06/2009
	     5.994,00 
	D

	09/06/2009
	     1.875,00 
	D

	09/06/2009
	     2.500,84 
	D

	09/06/2009
	     2.500,00 
	D

	09/06/2009
	     3.000,00 
	D

	09/06/2009
	     2.789,16 
	D

	09/06/2009
	     7.900,00 
	D

	09/06/2009
	     9.388,81 
	D

	09/06/2009
	     9.388,81 
	D

	09/06/2009
	     1.400,00 
	D

	09/06/2009
	     1.400,00 
	D

	10/06/2009
	     1.950,00 
	D

	12/06/2009
	     2.789,16 
	D

Responsáveis solidários: Ismar Jacobina de Santana e Theresinha Motta Valadão da Silva
	DATA DA OCORRÊNCIA
	VALOR ORIGINAL
 (R$) 
	D/C

	01/07/2009
	       2.047,01 
	D

	01/07/2009
	       1.528,35 
	D

	10/07/2009
	       4.950,00 
	D

	13/07/2009
	       3.000,00 
	D

	13/07/2009
	       3.000,00 
	D

	13/07/2009
	       2.500,00 
	D

	13/07/2009
	       2.500,00 
	D

	13/07/2009
	       9.390,00 
	D

	13/07/2009
	       2.790,00 
	D

	13/07/2009
	       9.390,00 
	D

	15/07/2009
	       2.790,00 
	D

	06/08/2009
	       2.047,01 
	D

	10/08/2009
	     13.259,08 
	D

	10/08/2009
	       4.950,00 
	D

	14/08/2009
	       9.390,00 
	D

	14/08/2009
	       2.790,00 
	D

	14/08/2009
	       9.390,00 
	D

	14/08/2009
	       7.900,00 
	D

	14/08/2009
	     16.501,00 
	D

	18/08/2009
	       2.790,00 
	D

	08/09/2009
	       2.512,01 
	D

	15/09/2009
	       5.500,00 
	D

	15/09/2009
	       2.500,00 
	D

	15/09/2009
	       3.750,00 
	D

	15/09/2009
	       2.500,00 
	D

	15/09/2009
	       2.500,00 
	D

	15/09/2009
	       3.250,00 
	D

	15/09/2009
	       9.390,00 
	D

	15/09/2009
	     16.501,00 
	D

	15/09/2009
	       9.390,00 
	D

	15/09/2009
	       2.790,00 
	D

	15/09/2009
	       7.900,00 
	D

	23/09/2009
	       7.000,00 
	D

	01/10/2009
	       6.000,00 
	D

	14/10/2009
	       2.047,01 
	D

	21/10/2009
	       6.000,00 
	D

	22/10/2009
	          750,00 
	D

	22/10/2009
	       2.500,00 
	D

	22/10/2009
	       2.500,00 
	D

	22/10/2009
	       1.500,00 
	D

	22/10/2009
	       2.500,00 
	D

	22/10/2009
	       5.500,00 
	D

	22/10/2009
	       2.790,00 
	D

	22/10/2009
	       7.900,00 
	D

	22/10/2009
	       9.390,00 
	D

	22/10/2009
	       9.390,00 
	D

	23/10/2009
	       3.835,00 
	D

	27/10/2009
	       2.790,00 
	D

	16/11/2009
	       2.047,01 
	D

	16/11/2009
	       6.000,00 
	D

	25/11/2009
	       3.250,00 
	D

	25/11/2009
	       3.000,00 
	D

	25/11/2009
	       2.500,00 
	D

	25/11/2009
	       9.390,00 
	D

	25/11/2009
	       7.900,00 
	D

	25/11/2009
	       9.390,00 
	D

	25/11/2009
	       3.835,00 
	D

	25/11/2009
	       2.790,00 
	D

	01/12/2009
	     16.501,00 
	D

	01/12/2009
	       5.000,00 
	D

	11/12/2009
	       2.047,01 
	D

	16/12/2009
	       3.000,00 
	D

	18/12/2009
	       6.000,00 
	D

	23/12/2009
	       3.750,00 
	D

	23/12/2009
	       9.875,00 
	D

	23/12/2009
	       2.790,00 
	D

	23/12/2009
	       2.790,00 
	D

	23/12/2009
	       9.390,00 
	D

	23/12/2009
	       9.390,00 
	D

	24/12/2009
	       1.875,00 
	D

	24/12/2009
	       2.790,00 
	D

	25/12/2009
	     16.501,00 
	D

	27/01/2010
	       9.390,00 
	D

	27/01/2010
	       2.790,00 
	D

	27/01/2010
	       9.390,00 
	D

	29/01/2010
	       7.900,00 
	D

9.3. arquivar os autos, sem julgamento de mérito, em relação ao espólio de Marcos Antônio Valadão da Silva, por ausência de pressupostos para o desenvolvimento válido e regular do processo, nos termos do art. art. 212 do Regimento Interno deste Tribunal.
9.4. com fundamento no art. 26 da Lei 8.443/1992, autorizar, se requerido, o pagamento da importância devida em até 36 (trinta e seis) parcelas mensais e consecutivas, fixando o prazo de 15 (quinze) dias, a contar do recebimento da notificação, para que seja comprovado, perante este Tribunal, o recolhimento da primeira parcela, e de 30 (trinta)  dias, a contar da parcela anterior, para que seja comprovado o recolhimento das demais parcelas, devendo incidir sobre cada valor mensal os devidos acréscimos legais, na forma prevista na legislação vigente, além de alertar que a falta de comprovação do recolhimento de qualquer parcela importará no vencimento antecipado do saldo devedor, nos termos do art. 217 do Regimento Interno do TCU; 
9.5. com fundamento no art. 28 da Lei 8.443/1992, autorizar, desde logo, a cobrança judicial das dívidas, caso não atendida a notificação; 
9.6. com fundamento no art. 16, § 3º, da Lei 8.443/1992, c/c art. 209, § 7º, do Regimento Interno do TCU, remeter cópia deste acórdão à Procuradoria da República na Bahia, para adoção das medidas que entender cabíveis; 
9.7. dar ciência deste acórdão ao Fundo Nacional de Saúde e aos responsáveis.

Tomada de Contas Especial instaurada em razão da não comprovação da regular aplicação dos recursos do Piso de Atenção Básica - PAB no município de Santa Luzia - BA.

Segunda Câmara

Município de Santa Luzia - BA; Fundo Nacional de Saúde - MS

3. Responsáveis: Ismar Jacobina de Santana (XXX.519.145-XX); Marcos Antonio Valadão da Silva (XXX.522.945-XX); Theresinha Motta Valadão da Silva (XXX.965.815-XX).

13.1. Ministros presentes: Aroldo Cedraz (na Presidência), Raimundo Carreiro, Bruno Dantas (Relator) e Vital do Rêgo.
13.2. Ministro-Substituto convocado que não participou da votação: Marcos Bemquerer Costa.
13.3. Ministro-Substituto presente: André Luís de Carvalho.

BRUNO DANTAS

Por registrar as principais ocorrências dos autos até o momento, resumindo os fundamentos das peças acostadas, adoto como relatório, com os ajustes necessários, a instrução da secretaria responsável pela análise do processo (peça 92) , que contou com a anuência do corpo diretivo da unidade (peças 93 e 94) :  
"INTRODUÇÃO
Cuidam os autos de Tomada de Contas Especial instaurada pelo Fundo Nacional de Saúde/Ministério da Saúde (FNS/MS) , em desfavor do Sr. Ismar Jacobina de Santana, do Sr. Marcos Antonio Valadão da Silva (falecido) e da Sra. Theresinha Motta Valadão da Silva, em razão da não comprovação da regular aplicação dos recursos do Piso de Atenção Básica - PAB repassados pelo Fundo Nacional de Saúde à Prefeitura do município de Santa Luzia - BA, no período de 1/1/2009 a 31/12/2010, o que teria ocasionado um prejuízo de R$ 639.315,01, em valores históricos, aos cofres do FNS.
HISTÓRICO
Atenção Básica
2. A Atenção Básica é um conjunto de ações, de caráter individual ou coletivo, situadas no primeiro nível de atenção dos sistemas de saúde, voltadas para a promoção da saúde, prevenção de agravos, tratamento e reabilitação.
3. O Piso da Atenção Básica (PAB) , criado pela Portaria GM/MS nº 1882/97, consiste em um montante de recursos financeiros federais destinados à viabilização de ações de Atenção Básica à saúde. Esse Piso garante a cada município um montante mínimo de recursos, calculado em função de sua população. Tal sistemática permite a transferência regular e automática de recursos federais para a atenção básica, diretamente do Ministério da Saúde para os Municípios, permitindo que o gestor municipal possa assumir as responsabilidades que lhe competem. 
4. O PAB é composto de uma parte fixa (PAB fixo) destinada a todos os municípios e de uma parte variável (PAB variável) que consiste em montante de recursos financeiros destinados a estimular a implantação das seguintes estratégias nacionais de reorganização do modelo de atenção à saúde: Saúde da Família (SF) ; ACS; Saúde Bucal (SB) ; Compensação de Especificidades Regionais; Núcleos de Atenção à Saúde da Família (NASF) , Saúde Indígena (SI) ; e Saúde no Sistema Penitenciário. 
Auditoria do Denasus e Instauração da TCE
5. A presente TCE originou-se de constatações do Departamento Nacional de Auditoria do SUS (Denasus) em auditoria realizada entre 21/3/2011 e 11/4/2011, com a finalidade de avaliar a aplicação dos recursos do Piso de Atenção Básica - PAB fixo e PAB variável (Estratégia Saúde da Família, Estratégia, Saúde Bucal, Agentes Comunitários de Saúde e Assistência Farmacêutica Básica) no município de Santa Luzia - BA, abrangendo o período de 1/1/2009 a 31/12/2010.
6. De acordo com o Relatório de Auditoria nº 11174 do Denasus e seus anexos (peça 4) , foram constatadas irregularidades que representavam R$ 639.315,01, em valores históricos. 
7. Foram constatadas, no referido Relatório, as seguintes irregularidades:
a) pagamentos de salários sem a devida comprovação do exercício das funções ou tipo de vínculo com a SMS. Evidência: constatação 343775 (peça 4, p. 69) ;
b) pagamento de plantões, sem documentação comprobatória dos atendimentos médicos em Unidade Básica de Saúde sem estrutura de Pronto Atendimento - PA. Evidência: constatação 343776 (peça 4, p. 69-70) ;
c) pagamento de médicos e odontólogos sem documentação comprobatória do efetivo exercício e registrados no CNES com até 138 horas semanais, exercidas em municípios diversos. Evidência: constatação 343777 e 343778 (peça 4, p. 70 e 71) ;
d) pagamento de aluguel de veículos para transporte de pacientes, sem licitação e documentação comprobatória das despesas realizadas. Evidência: constatação 343779 (peça 4, p. 72-73) ;
e) falta de mecanismos de controle e consumo excessivo de combustível, utilizado e pago pela Secretaria Municipal de Saúde. Evidência: constatação 343780 (peça 4, p. 72 e 73) .
Dispositivos violados: art. 37, caput, c/c o art. 70, parágrafo único, da Constituição Federal; art. 93 do Decreto-lei 200/1967; cap. III da Lei 4.320/64; arts. 66 e 77 do Decreto 93.872/86; art. 11 do Decreto 1651/95; e Portaria MS nº 3.925/98, revogada pela Portaria MS nº 648/2006;
8. O detalhamento do débito apurado pelo Denasus consta da peça 4, p. 73-102. 
9. Diante das constatações o Denasus deu oportunidade de defesa aos responsáveis, em obediência aos princípios constitucionais que asseguram o direito ao contraditório e à ampla defesa, como demonstram as notificações expedidas em 2/5/2011 (peça 36, 38, 40 e 42) . Conforme cita o Relatório de Auditoria nº 11174, os responsáveis apresentaram justificativas, as quais lograram afastar parcialmente as irregularidades detectadas. 
10. Os responsáveis arrolados na fase interna foram devidamente comunicados e, diante da ausência de justificativas suficientes para elidir a irregularidade e da não devolução dos recursos, instaurou-se a tomada de contas especial.
11. Assim, o motivo que levou à instauração da presente Tomada de Contas Especial está materializado pela não comprovação da regular aplicação dos recursos do Piso de Atenção Básica - PAB repassados pelo Fundo Nacional de Saúde à Prefeitura do município de Santa Luzia - BA, no período de 1/1/2009 a 31/12/2010, o que teria ocasionado um prejuízo de R$ 639.315,01, em valores históricos, aos cofres do FNS, frente às constatações apontadas no Relatório de Auditoria nº 11174 do Denasus (peça 4) e consolidadas na Matriz de Responsabilização acostada pelo órgão instaurador (peça 49) .
12. Com base no Relatório de Auditoria do Denasus e com fundamento na IN/TCU 71/2012, alterada pela IN/TCU 76/2016 e DN/TCU 155/2016, o Fundo Nacional de Saúde autorizou a instauração de Tomada de Contas Especial (peça 1) .
13. O Relatório Completo do Tomador de Contas Especial nº 228/2019 (peça 50) registra a apuração de fatos, a quantificação do dano, bem como a identificação dos responsáveis, nos termos do art. 2º da IN TCU 71/2012.
14. Registra, ainda, que foi dada oportunidade de defesa aos responsáveis, conforme as notificações relacionadas no item 'V' do relatório do tomador, expedidas visando a regularização das contas e o ressarcimento do dano (peça 50) . Conforme item 'VI' do mesmo relatório, os responsáveis apresentaram justificativas após a emissão do Relatório de Auditoria, as quais lograram afastar parcialmente as irregularidades apuradas (peça 43) . 
15. O Tomador de Contas Especial, em seu Relatório nº 228/2019 (peça 50, p. 6) , chegou às mesmas conclusões quanto às irregularidades apuradas pelo Denasus no Relatório de Auditoria nº 11174 (peça 4) .
16. Por fim, o tomador de contas concluiu pela responsabilização do Sr. Ismar Jacobina de Santana, do Sr. Marcos Antonio Valadão da Silva (falecido) e da Sra. Theresinha Motta Valadão da Silva, quantificando-se o débito no valor de R$ 1.524.589,67, atualizado em 19/8/2019 (peça 50, p. 1) . A inscrição em conta de responsabilidade, no SIAFI, foi efetuada mediante a Nota de Lançamento de Sistema nº 2019NS058371, de 22/8/2019 (peça 48) .
17. Uma vez concluída a TCE no âmbito do Fundo Nacional de Saúde, esta foi remetida à Controladoria-Geral da União, a qual emitiu o. Relatório de Auditoria nº 3447/2019 (peça 52) , que anui com as conclusões do Relatório de Auditoria nº 11174 do Denasus (peça 4) e Relatório de Tomada de Contas Especial nº 228/2019 (peça 50) . 
18. Diante disso, a Secretaria de Controle Interno certificou a irregularidade das contas (peça 53) , acompanhado do parecer do dirigente do órgão de controle interno (peça 54) , tendo o Ministro de Estado da Saúde, Sr. Luiz Henrique Mandetta, registrado o conhecimento das conclusões daquele órgão de controle interno (peça 55) . 
19. A presente tomada de contas especial foi autuada no TCU em 9/3/2020, dando início à fase externa da TCE.
20. Em consulta ao Sisobi (peça 57) , verificou-se que o Sr. Marcos Antonio Valadão da Silva (CPF XXX.522.945-XX) faleceu no dia 8/9/2011. Para que fossem saneados os autos, foi diligenciada a 9ª Circunscrição de Registro Civil das Pessoas Naturais e Tabelionato de Notas em São Cristóvão - Rio de Janeiro (CPNJ 03.184.746/0001-90) , o Juízo da Comarca de Camacã-BA e a Sra. Theresinha Motta Valadão da Silva, informada como representante do espólio no âmbito da Ação Civil Pública de Improbidade Administrativa que consta da peça 35, p.9, para se obter informações a respeito do espólio.
21. O Juízo da Comarca de Camacã-BA, em resposta à diligência, informou que não haveria registro, naquela vara, de instauração do inventário ou do arrolamento de bens do senhor Marcos Antônio Valadão da Silva (CPF: XXX.522.945-XX) .
22. No dia 2/7/2020, a Sra. Terezinha Motta Valadão solicitou prorrogação de prazo (peça 68) , a qual foi concedida até o dia 19/7/2020. Passado o prazo, a Sra. Therezinha não apresentou resposta.
23. No dia 6/7/2020, a 9ª Circunscrição de Registro Civil das Pessoas Naturais e Tabelionato de Notas em São Cristóvão - Rio de Janeiro apresentou a Certidão de Óbito do Sr. Marcos Antonio Valadão da Silva (peça 70) .
24. Em 20/10/2020, foi realizada Instrução Preliminar com proposta de citação (peça 72) do Sr. Ismar Jacobina de Santana (CPF XXX.519.145-XX) , Prefeito Municipal, no período de 1/1/2009 a 31/12/2012; do espólio do Sr. Marcos Antonio Valadão da Silva (CPF XXX.522.945-XX) , Secretário Municipal de Saúde, no período de 2/1/2009 a 30/6/2009, a qual foi encaminhada ao seu cônjuge, Sra. Theresinha Motta Valadão da Silva (CPF XXX.965.815-XX) ; e da Sra. Theresinha Motta Valadão da Silva (CPF XXX.965.815-XX) , Secretária Municipal de Saúde, no período de 1/7/2009 a 28/5/2010, proposta essa que obteve parecer favorável da Subunidade (peça 73) e da Unidade (peça 74) .
25. Os responsáveis foram citados por meio dos ofícios:
	Natureza
	Comunicação 
	Data de expedição
	Peça
	Destinatário
	Origem do endereço
	Data da ciência ou motivo da devolução
	Peça da ciência
	Peça da Resposta

	Citação
	Ofício 58468/2020-Secomp-4
	16/11/2020
	79
	Ismar Jacobina de Santana
	Receita Federal
	18/11/2020
	81
	Não houve

	Citação
	Ofício 58470/2020-Secomp-4
	16/11/2020
	80
	Theresinha Motta Valadão da Silva
	Receita Federal
	19/11/2020
	83
	88

	Citação
	Ofício 62152/2020-Secomp-4
	26/11/2020
	82
	Theresinha Motta Valadão da Silva
	Receita Federal
	01/12/2020
	86
	88

26. No dia 5/12/2020, foi juntada procuração outorgando ao Sr. Álvaro Luiz Ferreira Santos, OAB/BA 9.465, ao Sr. Paulo Cesar Brandão Argolo, OAB/BA 9.465, e ao Sr. Vladmir Soares Santos, OAB/BA 40.043, poderes para representar o espólio de Marco Antonio Valadão da Silva e a Sra. Theresinha Motta Valadão da Silva (peça 85) . 
27. Também no dia 5/12/2020, solicitaram prorrogação de prazo (peça 84) , a qual foi concedida até 16/12/2020 (peça 87) .
28. No dia 21/12/2020, o espólio de Marco Antonio Valadão da Silva e a Sra. Theresinha Motta Valadão da Silva, por meio de seus procuradores, apresentaram suas alegações de defesa (peça 88) .
29. Apesar de o Sr. Ismar Jacobina de Santana ter sido devidamente citado, não atendeu à citação e não se manifestou quanto às irregularidades verificadas.
ANÁLISE DOS PRESSUPOSTOS DE PROCEDIBILIDADE DA IN/TCU 71/2012
Viabilidade do Exercício do Contraditório e Ampla Defesa
30. Verifica-se que não houve o transcurso de mais de dez anos desde o fato gerador sem que tenha havido a notificação dos responsáveis pela autoridade administrativa federal competente (art. 6º, inciso II, c/c art. 19 da IN/TCU 71/2012, modificada pela IN/TCU 76/2016) , uma vez que o fato gerador da irregularidade sancionada ocorreu em 29/1/2010, e os responsáveis foram notificados sobre a irregularidade pela autoridade administrativa competente conforme abaixo:
a) Ismar Jacobina de Santana, por meio do ofício acostado à peça 36, recebido em 12/5/2011, conforme AR (peça 37) ;
b) Marcos Antonio Valadão da Silva (falecido) , por meio do ofício acostado à peça 40, recebido em 13/5/2011, conforme AR (peça 41) ;
c) Theresinha Motta Valadão da Silva, por meio do ofício acostado à peça 38, recebido em 13/5/2011, conforme AR (peça 39) .
Valor de Constituição da TCE
31. Verifica-se, também, que o valor atualizado do débito apurado (sem juros) em 1/1/2017 é de R$ 1.028.170,59, portanto superior ao limite mínimo de R$ 100.000,00, na forma estabelecida conforme os arts. 6º, inciso I, e 19 da IN/TCU 71/2012, modificada pela IN/TCU 76/2016.
VERIFICAÇÃO DA EXISTÊNCIA DE OUTROS DÉBITOS
32. Informa-se que foi encontrado processo no Tribunal com um dos responsáveis destes autos:
	a) Responsável
	b) Processos

	c) Ismar Jacobina de Santana
	d) Processo 019.194/2020-0 (TCE, aberto) 

EXAME TÉCNICO
Esgotamento da via administrativa do Ministério da Saúde para ressarcimento do dano
33. Preliminarmente, oportuno consignar que, nos termos do art. 23, § 1º, do Decreto 7.827/2012, que regulamenta a Lei Complementar 141/2012, e item 9.3.5.2 do Acórdão 1072/2017-TCU-Plenário (Relator Min. Bruno Dantas) , foram esgotadas, na via administrativa de controle interno do Ministério da Saúde, as medidas para ressarcimento do dano, conforme notificações aos responsáveis em 13/3/2019 (peça 36, 38, 40 e 42) .
Caracterização das irregularidades geradoras do dano ao erário
34. Da análise dos documentos presentes nos autos, verifica-se que Ismar Jacobina de Santana (CPF: XXX.519.145-XX) , Marcos Antonio Valadão da Silva (falecido) (CPF: XXX.522.945-XX) e Theresinha Motta Valadão da Silva (CPF: XXX.965.815-XX) eram as pessoas responsáveis pela gestão e execução dos recursos federais repassados pelo FUNDO NACIONAL DE SAÚDE - MS ao município de Santa Luzia - BA, na modalidade fundo a fundo.
35. Verifica-se que foi dada oportunidade de defesa aos agentes responsabilizados na fase interna, em obediência aos princípios constitucionais que asseguram o direito ao contraditório e à ampla defesa (art. 5º, inciso LV, da Constituição Federal) , conforme detalhado no item 'Análise dos Pressupostos de Procedibilidade da IN/TCU 71/2012', subitem '. Prejuízo ao Contraditório e Ampla Defesa'.
36. Entretanto, os responsáveis não apresentaram justificativas suficientes para elidir as irregularidades e não recolheram o montante devido aos cofres do Fundo Nacional de Saúde - MS, razão pela qual suas responsabilidades foram mantidas.
37. De acordo com as análises empreendidas nesta fase instrutória, as irregularidades descritas no relatório do tomador, bem como as respectivas condutas identificadas, que deram origem a esta TCE, podem ser descritas da forma que se segue:
a) Ocorrência 1: não comprovação da boa e regular aplicação dos recursos repassados pela União, na modalidade fundo a fundo, pelo Fundo Nacional de Saúde ao Fundo Municipal de Saúde de Santa Luzia-BA em face do pagamento de salários sem documentação comprobatória do efetivo exercício das funções ou do vínculo do profissional com a Secretaria Municipal de Saúde; 
Dispositivos violados: art. 37, caput, c/c o art. 70, parágrafo único, da Constituição Federal; art. 93 do Decreto-lei 200/1967; cap. III da Lei 4.320/64; arts. 66 e 77 do Decreto 93.872/86; art. 11 do Decreto 1651/95; e Portaria MS nº 3.925/98, revogada pela Portaria MS nº 648/2006;
Responsáveis: Sr. Ismar Jacobina de Santana, Prefeito Municipal, no período de 1/1/2009 a 31/12/2012, Sr. Marcos Antonio Valadão da Silva (falecido) , Secretário Municipal de Saúde, no período de 2/1/2009 a 30/6/2009 e Sra. Theresinha Motta Valadão da Silva, Secretária Municipal de Saúde, no período de 1/7/2009 a 28/5/2010; 
Conduta: pagar salários sem que tenham sido comprovados/identificados, dentre os instrumentos solicitados (folhas de ponto, livros de frequência, livros de registro, atendimentos) , informações que garantissem a comprovação do exercício das funções ou o vínculo do profissional com a Secretaria Municipal de Saúde;
Evidência: constatação 343775 do Relatório de Auditoria nº 11174 do Denasus (peça 4, p. 69) ;
b) Ocorrência 2: não comprovação da boa e regular aplicação dos recursos repassados pela União, na modalidade fundo a fundo, pelo Fundo Nacional de Saúde ao Fundo Municipal de Saúde de Santa Luzia-BA em face do pagamento de plantões sem documentação comprobatória dos atendimentos médicos realizados;
Dispositivos violados: art. 37, caput, c/c o art. 70, parágrafo único, da Constituição Federal; art. 93 do Decreto-lei 200/1967; cap. III da Lei 4.320/64; arts. 66 e 77 do Decreto 93.872/86; art. 11 do Decreto 1651/95; e Portaria MS nº 3.925/98, revogada pela Portaria MS nº 648/2006;
Responsáveis: Sr. Ismar Jacobina de Santana, Prefeito Municipal, no período de 1/1/2009 a 31/12/2012, Sr. Marcos Antonio Valadão da Silva (falecido) , Secretário Municipal de Saúde, no período de 2/1/2009 a 30/6/2009 e Sra. Theresinha Motta Valadão da Silva, Secretária Municipal de Saúde, no período de 1/7/2009 a 28/5/2010; 
Conduta: pagar plantões sem que haja documentação comprobatória dos atendimentos médicos realizados na Unidade Básica de Saúde, a qual, inclusive não possui estrutura de Pronto Atendimento - PA;
Evidência: constatação 343776 do Relatório de Auditoria nº 11174 do Denasus (peça 4, p. 69-70) ;
c) Ocorrência 3: não comprovação da boa e regular aplicação dos recursos repassados pela União, na modalidade fundo a fundo, pelo Fundo Nacional de Saúde ao Fundo Municipal de Saúde de Santa Luzia-BA em face do pagamento de médicos e odontólogos sem documentação comprobatória do efetivo exercício;
Dispositivos violados: art. 37, caput, c/c o art. 70, parágrafo único, da Constituição Federal; art. 93 do Decreto-lei 200/1967; cap. III da Lei 4.320/64; arts. 66 e 77 do Decreto 93.872/86; art. 11 do Decreto 1651/95; e Portaria MS nº 3.925/98, revogada pela Portaria MS nº 648/2006;
Responsáveis: Sr. Ismar Jacobina de Santana, Prefeito Municipal, no período de 1/1/2009 a 31/12/2012, Sr. Marcos Antonio Valadão da Silva (falecido) , Secretário Municipal de Saúde, no período de 2/1/2009 a 30/6/2009 e Sra. Theresinha Motta Valadão da Silva, Secretária Municipal de Saúde, no período de 1/7/2009 a 28/5/2010; 
Condutas: pagar médicos e odontólogos sem documentação comprobatória do efetivo exercício e registrados no CNES com até 138 horas semanais, exercidas, inclusive, em municípios diversos;
Evidência: Constatação 343777 e 343778 do Relatório de Auditoria nº 11174 do Denasus (peça 4, p. 70 e 71) ;
d) Ocorrência 4: não comprovação da boa e regular aplicação dos recursos repassados pela União, na modalidade fundo a fundo, pelo Fundo Nacional de Saúde ao Fundo Municipal de Saúde de Santa Luzia-BA em face do pagamento de aluguel de veículos para transporte de pacientes, sem licitação e sem documentação comprobatória das despesas realizadas;
Dispositivos violados: art. 37, caput, c/c o art. 70, parágrafo único, da Constituição Federal; art. 93 do Decreto-lei 200/1967; cap. III da Lei 4.320/64; arts. 66 e 77 do Decreto 93.872/86; art. 11 do Decreto 1651/95; e Portaria MS nº 3.925/98, revogada pela Portaria MS nº 648/2006;
Responsáveis: Sr. Ismar Jacobina de Santana, Prefeito Municipal, no período de 1/1/2009 a 31/12/2012, Sr. Marcos Antonio Valadão da Silva (falecido) , Secretário Municipal de Saúde, no período de 2/1/2009 a 30/6/2009 e Sra. Theresinha Motta Valadão da Silva, Secretária Municipal de Saúde, no período de 1/7/2009 a 28/5/2010; 
Condutas: pagar aluguel de veículos para transporte de pacientes, sem licitação e sem documentação comprobatória das despesas realizadas;
Evidência: Constatação 343779 do Relatório de Auditoria nº 11174 do Denasus (peça 4, p. 72-73) .
e) Ocorrência 5: não comprovação da boa e regular aplicação dos recursos repassados pela União, na modalidade fundo a fundo, pelo Fundo Nacional de Saúde ao Fundo Municipal de Saúde de Santa Luzia-BA em face da falta de mecanismos de controle e do consumo excessivo de combustível;
Dispositivos violados: art. 37, caput, c/c o art. 70, parágrafo único, da Constituição Federal; art. 93 do Decreto-lei 200/1967; cap. III da Lei 4.320/64; arts. 66 e 77 do Decreto 93.872/86; art. 11 do Decreto 1651/95; e Portaria MS nº 3.925/98, revogada pela Portaria MS nº 648/2006;
Responsáveis: Sr. Ismar Jacobina de Santana, Prefeito Municipal, no período de 1/1/2009 a 31/12/2012, Sr. Marcos Antonio Valadão da Silva (falecido) , Secretário Municipal de Saúde, no período de 2/1/2009 a 30/6/2009 e Sra. Theresinha Motta Valadão da Silva, Secretária Municipal de Saúde, no período de 1/7/2009 a 28/5/2010; 
Condutas: não utilizar mecanismos de controle na aquisição e consumo de combustíveis pela Secretaria Municipal de Saúde. Foram consumidos, no ano de 2009, 34.356 litros de gasolina, o que representa 2.863 litros/mês, dos quais 90,15%, ou seja, 30.973 foram consumidos pela ambulância JKZ 1569;
Evidência: Constatação 343780 do Relatório de Auditoria nº 11174 do Denasus (peça 4, p. 72 e 73) .
Fundamentação para o encaminhamento
38. Ressalte-se que as ocorrências se referem à falta e/ou falha na documentação comprobatória das despesas, bem como a falta de controles na aquisição e consumo de combustível, como descrito no Relatório de Auditoria nº 11174 (peça 4) do Departamento Nacional de Auditoria do SUS (Denasus) .
39. Na seara do Direito Financeiro, é cediço que cabe ao responsável demonstrar, por meio da documentação exigida na legislação de regência, a boa e regular aplicação dos recursos públicos federais geridos, em obediência ao disposto nos arts. 70, parágrafo único, da Constituição Federal, 93 do Decreto-Lei nº 200/1967 e 66 e 145 do Decreto nº 93.872/1986. 
40. A regularidade do pagamento com recursos públicos somente é assegurada com a observância dos procedimentos prévios de liquidação e empenho da despesa fixados nos arts. 60 a 64 da Lei 4.320/1964 e demais normas regentes.
41. Ante esse arcabouço normativo, os gestores aqui responsabilizados deveriam comprovar que os pagamentos foram precedidos do devido atesto, liquidação e empenho, em respeito à legislação pátria, com respaldo em documentos hábeis a comprovar a despesa (notas fiscais, planilhas, fichas de controle de estoque etc.) .
42. Considerando os ilícitos acima identificados, a imputação de responsabilidade atende aos pressupostos estabelecidos na jurisprudência desta Corte de Contas. Com efeito, há elementos para individualizar as condutas, o nexo de causalidade entre estas e as irregularidades geradoras do dano e está caracterizada a atuação, no mínimo culposa, dos responsáveis, conforme resumido na matriz de responsabilização anexa a esta instrução e a seguir demonstrado.
43. Cumpre observar que, conforme disposto no art. 9º, caput e inciso III, da Lei n. 8.080/1990, é competência do secretário municipal de saúde a gestão do Sistema Único de Saúde (SUS) na esfera municipal, devendo ser responsabilizado quando constatada a existência de evidências de conduta omissiva ou comissiva em eventuais práticas ilícitas apuradas.
44. O prefeito municipal, todavia, pode vir a responder por irregularidades na aplicação de recursos do Sistema Único de Saúde (SUS) caso delas participe ativamente. Nessa linha de compreensão, conquanto as normas em referência confiram embasamento à responsabilização do secretário municipal de saúde por irregularidades na aplicação de recursos do SUS transferidos ao município, não afastam a responsabilidade dos prefeitos.
45. Encontram-se na jurisprudência desta Corte diversos julgados nessa direção, podendo ser citados os Acórdão 6347/2013-TCU-Primeira Câmara (Relator Min. José Mucio Monteiro) ; 704/2013 - 2ª Câmara (Relator Ministro Substituto André de Carvalho) e 284/2014 - 1ª Câmara (Relator Ministro José Mucio Monteiro) . Ressalte-se que, conforme entendimento adotado no Acórdão 6230/2014-TCU-Segunda Câmara - Relator Min. Marcos Bemquerer, também se impõe a responsabilização do titular da prefeitura em solidariedade com os ex-secretários de saúde quando tenha concorrido indiretamente para as irregularidades, desde que configurada atuação culposa in vigilando ou in eligendo.
Citações
46. Em cumprimento ao Despacho do Secretário da Secex-TCE (peça 74) , foi promovida a citação dos responsáveis por meio dos ofícios:
	Natureza
	Comunicação 
	Data de expedição
	Peça
	Destinatário
	Origem do endereço
	Data da ciência ou motivo da devolução
	Peça da ciência
	Peça da Resposta

	Citação
	Ofício 58468/2020-Secomp-4
	16/11/2020
	79
	Ismar Jacobina de Santana
	Receita Federal
	18/11/2020
	81
	Não houve

	Citação
	Ofício 58470/2020-Secomp-4
	16/11/2020
	80
	Theresinha Motta Valadão da Silva
	Receita Federal
	19/11/2020
	83
	88

	Citação
	Ofício 62152/2020-Secomp-4
	26/11/2020
	82
	Theresinha Motta Valadão da Silva
	Receita Federal
	01/12/2020
	86
	88

Alegações de defesa da Sra. Theresinha Motta Valadão da Silva e do espólio de Marcos Antonio Valadão da Silva
47. No documento constante da peça 88, os responsáveis apresentaram as seguintes alegações/informações:
Primeira alegação
48. Alegam que, na fase interna, não teriam sido comunicados a respeito do parecer resultante da auditoria, o que ensejaria a nulidade de todo o processo administrativo, ante a manifesta violação do princípio da ampla defesa e do contraditório.
Análise
49. Verifica-se que, conforme item 'V' do Relatório de Tomada de Contas Especial nº 228/2019 (peça 50) , o Denasus deu oportunidade de defesa aos responsáveis durante a fase interna, conforme notificações e avisos de recebimento listados. Ainda que não tivesse ocorrido nenhuma notificação, a jurisprudência deste Tribunal é firme no sentido de que a instauração do contraditório e da ampla defesa, para fins de condenação dos responsáveis por parte desta Corte de Contas, somente se dá na fase externa do processo de tomada de contas especiais, ou seja, por meio de sua regular citação, sendo irrelevante, para a configuração do contraditório, a ocorrência ou não de notificação anterior pelo órgão concedente. Nesse sentido os Acórdão 1404/2014-TCU-Plenário e 1.991/2014 - Plenário (Relator Ministro Marcos Bemquerer) ; e 2.875/2014 - Plenário (Relator Ministro Benjamin Zymler) .
50. Dessa forma, não assiste razão aos defendentes a alegação de que houve prejuízo ao contraditório e à ampla defesa, uma vez que a instauração do contraditório e da ampla defesa, para fins de condenação dos responsáveis por parte desta Corte de Contas, somente se dá por meio da citação realizada pelo TCU.
Segunda alegação
51. Alegam que, na condição de ex-Secretários de Saúde do Município de Santa Luzia, não poderiam responder pela regularidade dos pagamentos efetuados pelo Município, uma vez que não detinham a autonomia de ordenadores de despesas.
52. Alegam que, ainda que realmente houvesse o pagamento aos profissionais de saúde de forma indevida, ou que estes recebessem para o cumprimento de determinada pauta de tarefa as quais tenham negligenciado, causando com isso prejuízo ao erário, necessário convir que, levando em conta que o ordenador de despesas em questão era o prefeito municipal, que a fiscalização do cumprimento das escalas de trabalho pertencia ao diretor da atenção básica, que os pagamentos eram efetuados mediante operação do Secretário de Finanças, que os servidores, em que pese lotados na Secretaria de Saúde, eram diretamente vinculados ao Departamento de Recursos Humanos, responsável inclusive pela elaboração das folhas de pagamento, que, por sua vez, este setor era diretamente subordinado à Secretaria de Administração, difícil aceitar que a responsabilidade pertencesse, ainda que concorrentemente, ao Secretário de Saúde.
53. Alegam que, se alguma incongruência na prestação de serviços de saúde ocorreu, não foi por dolo ou culpa dos Secretários, considerando-se, entrementes, que as questões levantadas no relatório atinentes ao pagamento e sua regularidade incumbiam ao Prefeito Municipal, com o auxílio do Secretário de Finanças e a fiscalização da Diretoria da Atenção Básica.
Análise
54. Conforme disposto no art. 9º, caput e inciso III, da Lei n. 8.080/1990, é competência do secretário municipal de saúde a gestão do Sistema Único de Saúde (SUS) na esfera municipal, devendo ser responsabilizado quando constatada a existência de evidências de conduta omissiva ou comissiva em eventuais práticas ilícitas apuradas.
55. Ademais, verifica-se que, no âmbito da Ação Civil Pública por Atos de Improbidade Administrativa 0005001-39.2012.4.01.3311 - TRF-1 (peça 91) , a qual apurou as mesmas irregularidades tratadas nesta TCE, os responsáveis foram condenados, ante a farta documentação comprobatória de sua responsabilidade, conforme se verifica abaixo:
a)  o requerido ISMAR JACOBINA DE SANTANA, nas sanções de (1) ressarcimento integral do dano, no valor total de R$ 649.860,01 (discriminado na planilha de fls. 185/211) , a ser devidamente atualizado e acrescido de juros na forma do Manual de Cálculos da Justiça Federal; (2) suspensão dos direitos políticos pelo prazo de oito anos; (3) pagamento de multa civil no importe de R$ 15.000,00 (quinze mil reais) , atualizado na forma do Manual de Cálculos. O ressarcimento, por óbvio, faticamente condicionado a não perpetração de bis in idem com a imputação de débito levada a efeito na esfera administrativa.
b)  a requerida THERESINHA MOTTA VALADÃO DA SILVA, nas sanções de (1) ressarcimento integral do dano, de quantia a ser apurada em sede de liquidação de sentença, conforme planilha de fls. 185/211, e proposição de devolução de fls. 218/249, devendo ser observado o período em que a requerida exerceu o cargo de secretária de saúde (01/07/2009 a 27/05/2010) , a ser devidamente atualizada e acrescida de juros na forma do Manual de Cálculos da Justiça Federal; (2) suspensão dos direitos políticos pelo prazo de cinco anos; (3) pagamento de multa civil, no importe de R$ 5.000,00 (cinco mil reais) , atualizado na forma do Manual de Cálculos. O ressarcimento, por óbvio, faticamente condicionado a não perpetração de bis in idem com a imputação de débito levada a efeito na esfera administrativa.
c)  o requerido Espólio de Marcos Antônio Valadão da Silva, representado por sua inventariante, na sanção de ressarcimento integral do dano, de quantia a ser apurada em sede de liquidação de sentença, conforme planilha de fls. 185/211, e proposição de devolução de fls. 218/249, devendo ser observado o período em que o falecido exerceu o cargo de secretário de saúde (02/01/2009 a 30/06/2009) , a ser devidamente atualizada e acrescida de juros na forma do Manual de Cálculos da Justiça Federal. O ressarcimento, por óbvio, faticamente condicionado a não perpetração de bis in idem com a imputação de débito levada a efeito na esfera administrativa. 
56. Dessa forma, não assiste razão aos defendentes, já que sua responsabilidade decorre da Lei n. 8.080/1990.
Revelia
57. Apesar de o Sr. Ismar Jacobina de Santana (CPF XXX.519.145-XX) ter sido devidamente citado, não atendeu à citação e não se manifestou quanto às irregularidades verificadas.
58.. Transcorrido o prazo regimental fixado e mantendo-se inerte o aludido responsável, impõe-se que seja considerado revel, dando-se prosseguimento ao processo, de acordo com o art. 12, § 3º, da Lei 8.443/1992.
59. Nos processos do TCU, a revelia não leva à presunção de que seriam verdadeiras todas as imputações levantadas contra os responsáveis, diferentemente do que ocorre no processo civil, em que a revelia do réu opera a presunção da verdade dos fatos narrados pelo autor. Dessa forma, a avaliação da responsabilidade do agente não pode prescindir da prova existente no processo ou para ele carreada.
60. Ao não apresentar defesa, o responsável deixou de produzir prova da regularidade dos atos que praticou, em afronta às normas que impõem a obrigação legal àqueles que gerem recursos públicos, sempre que demandados pelos órgãos de controle, apresentar os documentos que demonstrem a correta utilização das verbas públicas, a exemplo do contido no art. 93 do Decreto-Lei 200/67: 'Quem quer que utilize dinheiros públicos terá de justificar seu bom e regular emprego na conformidade das leis, regulamentos e normas emanadas das autoridades administrativas competentes.' 
61. Mesmo as alegações de defesa não sendo apresentadas, considerando o princípio da verdade real que rege esta Corte, procurou-se buscar, em eventuais manifestações na fase interna desta Tomada de Contas Especial, se havia algum argumento que pudesse ser aproveitado a seu favor. 
Culpabilidade
62. No âmbito do TCU, é considerado de boa-fé o responsável que, embora tenha concorrido para o dano ao erário ou outra irregularidade, seguiu as normas pertinentes, os preceitos e os princípios do direito. A análise, portanto, é feita sob o ponto de vista objetivo, sem que seja necessária a comprovação de má-fé (dolo) , mas apenas da ausência de boa-fé objetiva (Acórdão 7936/2018-TCU-Segunda Câmara, Relator Ministro-Substituto Augusto Sherman) .
63. Após exame de toda a documentação carreada aos autos, não há como se vislumbrar a boa-fé na conduta do responsável, já que não foram constatados atos ou fatos atenuantes os quais pudessem apontar para atitude zelosa e diligente do responsável na gestão da coisa pública.
Verificação do Prazo de Prescrição da Pretensão Punitiva
64. Observa-se ter ocorrido a prescrição da pretensão punitiva por parte do TCU que, nos termos do entendimento firmado no Acórdão 1441/2016-TCU-Plenário (Rel. Ministro Benjamin Zymler) , subordina-se ao prazo geral de prescrição indicado no art. 205 do Código Civil, qual seja, dez anos contados a partir da data de ocorrência da irregularidade sancionada, nos termos do art. 189 do Código Civil. As irregularidades discutidas nesta TCE ocorreram entre 6/2/2009 e 29/1/2010, e a citação somente foi determinada em 20/10/2020 (peça 74) , portanto há mais de 10 anos, restando caracterizada a prescrição da pretensão punitiva.
CONCLUSÃO
65. Em face da análise promovida na seção 'Exame Técnico', propõe-se rejeitar as alegações de defesa apresentadas pela Sra. Theresinha Motta Valadão da Silva e pelo espólio de Marcos Antonio Valadão da Silva, uma vez que não foram suficientes para sanear as irregularidades a eles atribuídas.
66. Apesar de o Sr. Ismar Jacobina de Santana ter sido devidamente citado, não atendeu à citação e não se manifestou quanto às irregularidades verificadas, motivo pelo qual será considerado revel.
67. Por fim, inexistindo nos autos elementos que demonstrem a boa-fé dos responsáveis ou a ocorrência de outros excludentes de culpabilidade, conforme exposto na seção 'Culpabilidade', devem suas contas ser, desde logo, julgadas irregulares, nos termos do art. 202, § 6º, do Regimento Interno/TCU, procedendo-se à sua condenação em débito, sem aplicação da multa prevista no art. 57 da Lei 8.443/1992, haja vista ter ocorrido a prescrição da pretensão punitiva.
PROPOSTA DE ENCAMINHAMENTO
68. Diante do exposto, submetem-se os autos à consideração superior, propondo:
a) considerar revel, para todos os efeitos, o Sr. Ismar Jacobina de Santana (CPF XXX.519.145-XX) , dando-se prosseguimento ao processo, nos termos do art. 12, § 3º, da Lei 8.443/1992 c/c o art. 202, § 8º, do RI/TCU; 
b) rejeitar as alegações de defesa apresentadas pelo espólio de Marcos Antonio Valadão da Silva (CPF XXX.522.945-XX) e pela Sra. Theresinha Motta Valadão da Silva (CPF XXX.965.815-XX) ;
c) com fundamento nos arts. 1º, inciso I, 16, inciso III, alíneas 'b' e 'c', da Lei 8.443/1992 c/c os arts. 19 e 23, inciso III, da mesma Lei, e com arts. 1º, inciso I, 209, inciso II e III, 210 e 214, inciso III, do Regimento Interno, que sejam julgadas irregulares as contas do Sr. Ismar Jacobina de Santana (CPF XXX.519.145-XX) , do espólio de Marcos Antonio Valadão da Silva (CPF XXX.522.945-XX) , e da Sra. Theresinha Motta Valadão da Silva (CPF XXX.965.815-XX) , e condená-los, solidariamente, ao pagamento das quantias a seguir especificadas, com a fixação do prazo de quinze dias, a contar das notificações, para comprovar, perante o Tribunal (art. 214, inciso III, alínea 'a', do Regimento Interno) , o recolhimento das dívidas aos cofres do Fundo Nacional de Saúde, atualizadas monetariamente e acrescidas dos juros de mora, calculados a partir das datas discriminadas, até a data dos recolhimentos, na forma prevista na legislação em vigor, abatendo-se, na oportunidade, os valores já ressarcidos:
Solidariedade: Sr. Ismar Jacobina de Santana e espólio de Marcos Antonio Valadão da Silva
	DATA DA OCORRÊNCIA
	VALOR ORIGINAL
 (R$) 
	D/C

	06/02/2009
	     8.126,09 
	D

	06/02/2009
	     6.710,00 
	D

	06/02/2009
	     2.790,00 
	D

	06/02/2009
	     2.790,00 
	D

	09/02/2009
	     2.129,83 
	D

	12/02/2009
	     1.400,00 
	D

	16/02/2009
	     9.390,00 
	D

	05/03/2009
	     2.500,84 
	D

	05/03/2009
	     2.500,00 
	D

	05/03/2009
	     5.000,49 
	D

	05/03/2009
	     9.390,00 
	D

	05/03/2009
	     2.790,00 
	D

	05/03/2009
	     6.710,00 
	D

	05/03/2009
	     2.790,00 
	D

	10/03/2009
	     1.813,08 
	D

	20/03/2009
	     1.309,00 
	D

	20/03/2009
	     1.400,00 
	D

	20/03/2009
	     1.400,00 
	D

	06/04/2009
	     9.388,81 
	D

	06/04/2009
	     2.790,00 
	D

	06/04/2009
	     6.500,00 
	D

	06/04/2009
	     9.390,00 
	D

	13/04/2009
	     1.309,00 
	D

	16/04/2009
	     1.400,00 
	D

	16/04/2009
	     1.309,00 
	D

	17/04/2009
	     1.135,58 
	D

	22/04/2009
	     2.790,00 
	D

	23/04/2009
	     2.420,00 
	D

	04/05/2009
	     2.790,00 
	D

	04/05/2009
	     9.390,00 
	D

	04/05/2009
	     7.900,00 
	D

	04/05/2009
	     9.390,00 
	D

	04/05/2009
	     4.575,00 
	D

	14/05/2009
	     2.512,01 
	D

	21/05/2009
	     2.790,00 
	D

	02/06/2009
	     2.047,01 
	D

	09/06/2009
	     2.500,00 
	D

	09/06/2009
	     3.125,00 
	D

	09/06/2009
	     2.500,00 
	D

	09/06/2009
	     2.500,00 
	D

	09/06/2009
	     5.994,00 
	D

	09/06/2009
	     1.875,00 
	D

	09/06/2009
	     2.500,84 
	D

	09/06/2009
	     2.500,00 
	D

	09/06/2009
	     3.000,00 
	D

	09/06/2009
	     2.789,16 
	D

	09/06/2009
	     7.900,00 
	D

	09/06/2009
	     9.388,81 
	D

	09/06/2009
	     9.388,81 
	D

	09/06/2009
	     1.400,00 
	D

	09/06/2009
	     1.400,00 
	D

	10/06/2009
	     1.950,00 
	D

	12/06/2009
	     2.789,16 
	D

Solidariedade: Sr. Ismar Jacobina de Santana e Sra. Theresinha Motta Valadão da Silva
	DATA DA OCORRÊNCIA
	VALOR ORIGINAL
 (R$) 
	D/C

	01/07/2009
	       2.047,01 
	D

	01/07/2009
	       1.528,35 
	D

	10/07/2009
	       4.950,00 
	D

	13/07/2009
	       3.000,00 
	D

	13/07/2009
	       3.000,00 
	D

	13/07/2009
	       2.500,00 
	D

	13/07/2009
	       2.500,00 
	D

	13/07/2009
	       9.390,00 
	D

	13/07/2009
	       2.790,00 
	D

	13/07/2009
	       9.390,00 
	D

	15/07/2009
	       2.790,00 
	D

	06/08/2009
	       2.047,01 
	D

	10/08/2009
	     13.259,08 
	D

	10/08/2009
	       4.950,00 
	D

	14/08/2009
	       9.390,00 
	D

	14/08/2009
	       2.790,00 
	D

	14/08/2009
	       9.390,00 
	D

	14/08/2009
	       7.900,00 
	D

	14/08/2009
	     16.501,00 
	D

	18/08/2009
	       2.790,00 
	D

	08/09/2009
	       2.512,01 
	D

	15/09/2009
	       5.500,00 
	D

	15/09/2009
	       2.500,00 
	D

	15/09/2009
	       3.750,00 
	D

	15/09/2009
	       2.500,00 
	D

	15/09/2009
	       2.500,00 
	D

	15/09/2009
	       3.250,00 
	D

	15/09/2009
	       9.390,00 
	D

	15/09/2009
	     16.501,00 
	D

	15/09/2009
	       9.390,00 
	D

	15/09/2009
	       2.790,00 
	D

	15/09/2009
	       7.900,00 
	D

	23/09/2009
	       7.000,00 
	D

	01/10/2009
	       6.000,00 
	D

	14/10/2009
	       2.047,01 
	D

	21/10/2009
	       6.000,00 
	D

	22/10/2009
	          750,00 
	D

	22/10/2009
	       2.500,00 
	D

	22/10/2009
	       2.500,00 
	D

	22/10/2009
	       1.500,00 
	D

	22/10/2009
	       2.500,00 
	D

	22/10/2009
	       5.500,00 
	D

	22/10/2009
	       2.790,00 
	D

	22/10/2009
	       7.900,00 
	D

	22/10/2009
	       9.390,00 
	D

	22/10/2009
	       9.390,00 
	D

	23/10/2009
	       3.835,00 
	D

	27/10/2009
	       2.790,00 
	D

	16/11/2009
	       2.047,01 
	D

	16/11/2009
	       6.000,00 
	D

	25/11/2009
	       3.250,00 
	D

	25/11/2009
	       3.000,00 
	D

	25/11/2009
	       2.500,00 
	D

	25/11/2009
	       9.390,00 
	D

	25/11/2009
	       7.900,00 
	D

	25/11/2009
	       9.390,00 
	D

	25/11/2009
	       3.835,00 
	D

	25/11/2009
	       2.790,00 
	D

	01/12/2009
	     16.501,00 
	D

	01/12/2009
	       5.000,00 
	D

	11/12/2009
	       2.047,01 
	D

	16/12/2009
	       3.000,00 
	D

	18/12/2009
	       6.000,00 
	D

	23/12/2009
	       3.750,00 
	D

	23/12/2009
	       9.875,00 
	D

	23/12/2009
	       2.790,00 
	D

	23/12/2009
	       2.790,00 
	D

	23/12/2009
	       9.390,00 
	D

	23/12/2009
	       9.390,00 
	D

	24/12/2009
	       1.875,00 
	D

	24/12/2009
	       2.790,00 
	D

	25/12/2009
	     16.501,00 
	D

	27/01/2010
	       9.390,00 
	D

	27/01/2010
	       2.790,00 
	D

	27/01/2010
	       9.390,00 
	D

	29/01/2010
	       7.900,00 
	D

d) autorizar, desde logo, nos termos do art. 28, inciso II, da Lei 8.443/1992, a cobrança judicial das dívidas, caso não atendidas as notificações;
e) autorizar, desde logo, e com fundamento no art. 26, da Lei 8.443/1992 c/c o art. 217, do Regimento Interno do TCU, caso seja do interesse dos responsáveis, o parcelamento das dívidas em até 36 parcelas, devendo incidir, sobre cada uma, os encargos legais devidos, sem prejuízo de alertá-los de que, caso optem por essa forma de pagamento, a falta de comprovação do recolhimento de qualquer parcela implicará o vencimento antecipado do saldo devedor, nos termos do art. 26, parágrafo único, e 59, da Lei 8.443/1992 c/c o art. 217, § 2º, do Regimento Interno do TCU;
f) enviar cópia do Acórdão que vier a ser prolatado à Procuradoria da República no Estado da Bahia, ao Fundo Nacional de Saúde e aos responsáveis, e informar-lhes que a deliberação, acompanhada do Relatório e do Voto que a fundamenta, está disponível para a consulta no endereço www.tcu.gov.br/acordaos, além de esclarecer que, caso requerido, o TCU poderá fornecer sem custos as correspondentes cópias, de forma impressa;
g) informar à Procuradoria da República no Estado da Bahia que, nos termos do parágrafo único do art. 62 da Resolução TCU 259/2014, os procuradores e membros do Ministério Público credenciados nesta Corte podem acessar os presentes autos de forma eletrônica e automática, ressalvados apenas os casos de eventuais peças classificadas como sigilosas, as quais requerem solicitação formal."
2.	O Ministério Público junto ao TCU, ao manifestar-se em sua oitiva regimental, apresenta discordância em relação ao encaminhamento proposto ao espólio de Marcos Antonio Valadão da Silva (peça 95) : 
"Após a análise das defesas apresentadas (o Sr. Ismar Jacobina de Santana restou revel) , a unidade técnica propõe o julgamento das contas como irregulares e a condenação em débito dos responsáveis.
Manifesto-me de acordo com a proposta, exceto em relação ao espólio de Marcos Antonio Valadão da Silva.
Observo que transcorreram mais de dez anos entre os fatos imputados ao falecido Secretário de Saúde do Município de Santa Luzia - BA e a sua citação, o que faz incidir a jurisprudência do Tribunal de Contas da União sumarizada no seguinte enunciado da jurisprudência selecionada:
O interregno de mais de dez anos entre a ocorrência dos fatos e a notificação dos sucessores e herdeiros do responsável inviabiliza o pleno exercício do direito à ampla defesa, tendo em vista a dificuldade de se reconstituir os fatos e de se obter os documentos necessários à comprovação da boa e regular aplicação dos recursos.
 (Acórdão 1492/2018-TCU-Primeira Câmara) 
No mesmo sentido:
O decurso de mais de dez anos entre a prática do ato pelo responsável falecido e a citação de seus herdeiros, sem que tenham dado causa à demora processual, acarreta a nulidade de decisão condenatória dos sucessores a ressarcimento de débito, em razão do comprometimento da ampla defesa e do contraditório.
 (Acórdão 176/2021-TCU-Plenário) 
Nessas condições, manifesto-me de acordo com a proposta da Secex-TCE, consubstanciada na instrução de peça 92, que contou com a anuência do corpo dirigente (peças 93 e 94) , exceto quanto ao espólio de Marcos Antonio Valadão da Silva, em relação ao qual opino no sentido de que as contas sejam arquivadas sem julgamento do mérito, por ausência de pressupostos para desenvolvimento válido e regular do processo, com fundamento no art. 212 do Regimento Interno do TCU."
É o relatório.

8.1. Álvaro Luiz Ferreira Santos (9465/OAB-BA) e outros, representando Marcos Antonio Valadão da Silva e Theresinha Motta Valadão da Silva.

Subprocurador-Geral Lucas Rocha Furtado.

TOMADA DE CONTAS ESPECIAL. RECURSOS DO PISO DE ATENÇÃO BÁSICA - PAB REPASSADOS PELO FUNDO NACIONAL DE SAÚDE AO MUNICÍPIO DE SANTA LUZIA-BA. PAGAMENTOS IRREGULARES. CITAÇÃO. REVELIA DE UM DOS RESPONSÁVEIS. REJEIÇÃO DAS ALEGAÇÕES DE DEFESA APRESENTADAS. IRREGULARIDADE DAS CONTAS. DÉBITO. PRESCRIÇÃO DA PRETENSÃO PUNITIVA.

TOMADA DE CONTAS ESPECIAL (TCE)

Secretaria de Controle Externo de Tomada de Contas Especial (SecexTCE).

Trata-se de Tomada de Contas Especial instaurada pelo Fundo Nacional de Saúde/Ministério da Saúde (FNS/MS) , em desfavor de Ismar Jacobina de Santana, Marcos Antonio Valadão da Silva (falecido) e Theresinha Motta Valadão da Silva, em razão da não comprovação da regular aplicação dos recursos do Piso de Atenção Básica - PAB repassados pelo Fundo Nacional de Saúde ao município de Santa Luzia - BA.
2.	A presente TCE originou-se de auditoria realizada entre 21/3/2011 e 11/4/2011 pelo Departamento Nacional de Auditoria do SUS (Denasus) , com a finalidade de avaliar a aplicação dos recursos do Piso de Atenção Básica - PAB fixo e PAB variável (Estratégia Saúde da Família, Estratégia, Saúde Bucal, Agentes Comunitários de Saúde e Assistência Farmacêutica Básica) no município de Santa Luzia - BA, abrangendo o período de 1/1/2009 a 31/12/2010.
3.	De acordo com o Relatório de Auditoria nº 11174 do Denasus e seus anexos (peça 4) , foram constatadas irregularidades que somavam R$ 639.315,01, em valores históricos. 
	3.1. pagamentos de salários sem a devida comprovação do exercício das funções ou tipo de vínculo com a Secretaria Municipal de Saúde. 
	3.2. pagamento de plantões sem documentação comprobatória dos atendimentos médicos em Unidade Básica de Saúde sem estrutura de Pronto Atendimento - PA. 
	3.3. pagamento de médicos e odontólogos sem documentação comprobatória do efetivo exercício e registrados no CNES com até 138 horas semanais, exercidas em municípios diversos. 
	3.4. pagamento de aluguel de veículos para transporte de pacientes sem licitação e documentação comprobatória das despesas realizadas. 
	3.5. falta de mecanismos de controle e consumo excessivo de combustível, utilizado e pago pela Secretaria Municipal de Saúde. 
4.	Na fase interna da TCE, o órgão concedente concluiu pela impugnação de R$ 639.315,01 devido à não comprovação da regular aplicação dos recursos do Piso de Atenção Básica. O Controle Interno anuiu a esse posicionamento. 
5.	No âmbito do TCU, foi realizada a citação de Ismar Jacobina de Santana (CPF 061.519.145-20) , Prefeito Municipal, no período de 1/1/2009 a 31/12/2012; do espólio do Sr. Marcos Antonio Valadão da Silva (CPF 024.522.945-00) , Secretário Municipal de Saúde, no período de 2/1/2009 a 30/6/2009, a qual foi encaminhada ao seu cônjuge, Theresinha Motta Valadão da Silva (CPF 582.965.815-15) ; e de Theresinha Motta Valadão da Silva (CPF 582.965.815-15) , na condição de Secretária Municipal de Saúde, no período de 1/7/2009 a 28/5/2010. 
6.	Apesar de devidamente citado, Ismar Jacobina de Santana não atendeu à citação e não se manifestou quanto às irregularidades elencadas. O espólio de Marco Antonio Valadão da Silva e a Sra. Theresinha Motta Valadão da Silva, por meio de procurador, apresentaram em conjunto suas alegações de defesa.
7.	Em sua análise de mérito, a secretaria especializada concluiu pela rejeição das alegações de defesa dos responsáveis e propôs julgar irregulares suas contas, com a imputação do débito e sem a aplicação da multa prevista no art. 57 da Lei 8.443/1992 em virtude da ocorrência da prescrição da pretensão punitiva. 
8.	O Ministério Público divergiu em relação ao encaminhamento proposto ao espólio de Marcos Antonio Valadão da Silva, para o qual defendeu a aplicação da jurisprudência do TCU segundo a qual o interregno de mais de dez anos entre a ocorrência dos fatos e a notificação dos sucessores e herdeiros do responsável inviabilizaria o pleno exercício do direito à ampla defesa, tendo em vista a dificuldade de se reconstituir os fatos e de se obter os documentos necessários à comprovação da boa e regular aplicação dos recursos. Propôs o Parquet que as contas fossem arquivadas sem julgamento do mérito, por ausência de pressupostos para desenvolvimento válido e regular do processo, com fundamento no art. 212 do Regimento Interno do TCU.
9.	Corroboro as análises empreendidas pela unidade instrutora em relação à Ismar Jacobina de Santana e Theresinha Motta Valadão da Silva, razão pela qual incorporo os fundamentos apresentados às minhas razões de decidir, e acompanho o posicionamento do Ministério Público junto ao TCU no que se refere ao espólio de Marcos Antonio Valadão da Silva. 
10.	Em relação a Ismar Jacobina de Santana, embora devidamente citado, o ex-prefeito não atendeu à citação e não se manifestou quanto às irregularidades verificadas.
11.	Transcorrido o prazo regimental fixado e mantendo-se inerte o aludido responsável, impõe-se que seja considerado revel, dando-se prosseguimento ao processo, de acordo com o art. 12, § 3º, da Lei 8.443/1992.
12.	A unidade especializada buscou em eventuais manifestações na fase interna desta Tomada de Contas Especial se havia algum argumento que pudesse ser aproveitado a seu favor. Conclui-se, entretanto, pela não existência de atos ou fatos atenuantes os quais pudessem apontar para atitude zelosa e diligente do responsável na gestão da coisa pública. Suas contas, portanto, devem ser julgadas irregulares com a imputação do débito apurado.
13. 	Quanto à defesa apresentada por Theresinha Motta Valadão da Silva para si própria e para o espólio de Marcos Antonio Valadão da Silva, sintetizo os principais argumentos a seguir.
14.	Alega que, na fase interna, não teriam sido comunicados a respeito do parecer resultante da auditoria, o que ensejaria a nulidade de todo o processo administrativo, ante a manifesta violação do princípio da ampla defesa e do contraditório.
15.	Alega que, na condição de ex-Secretários de Saúde do Município de Santa Luzia, não poderiam responder pela regularidade dos pagamentos efetuados pelo Município, uma vez que não detinham a autonomia de ordenadores de despesas. Defendem que os pagamentos e sua regularidade incumbiam ao Prefeito Municipal, com o auxílio do Secretário de Finanças e a fiscalização da Diretoria da Atenção Básica.
17.	Como demonstra a unidade instrutora, os argumentos não merecem prosperar. 
18.	A jurisprudência desta Corte é firme no sentido de que não há prejuízo ao exercício do contraditório e da ampla defesa em razão da ausência de oportunidade de defesa na fase interna de tomada de contas especial, pois nessa etapa, em que se coletam evidências para fins de apuração dos fatos e das responsabilidades, não há uma relação processual constituída. A garantia ao direito de defesa ocorre na fase externa, com o chamamento do responsável aos autos, a partir da sua citação válida. 
19.	Ademais, conforme disposto no art. 9º, caput e inciso III, da Lei n. 8.080/1990, é competência do secretário municipal de saúde a gestão do Sistema Único de Saúde (SUS) na esfera municipal, devendo ser responsabilizado quando constatada a existência de evidências de conduta omissiva ou comissiva em eventuais práticas ilícitas apuradas.
20.	A não apresentação de documentação comprobatória impediu o estabelecimento do nexo causal entre as despesas efetuadas e os recursos federais recebidos no âmbito do Sistema Único de Saúde, não permitindo, assim, aferir a regularidade na utilização dos recursos, resultando em presunção de dano ao erário. 
21.	Sendo assim, uma vez que as informações constantes do processo não permitem concluir pela regular aplicação dos recursos, cabe julgar irregulares as contas de Theresinha Motta Valadão da Silva, condenando-a ao pagamento do débito apurado nos autos.
22.	Em relação ao espólio de Marcos Antonio Valadão da Silva, representado também por Theresinha Motta Valadão da Silva, que o sucedeu no cargo de Secretário Municipal de saúde, acompanho a proposta do Ministério Público junto ao TCU, deixando de julgar suas contas, nos termos do art. 212 do Regimento Interno do TCU, em função do intervalo de mais de dez anos entre a ocorrência dos fatos e a notificação do espólio.  
23.	Observa-se ter ocorrido a prescrição da pretensão punitiva por parte do TCU que, nos termos do entendimento firmado no Acórdão 1441/2016-TCU-Plenário (Rel. Ministro Benjamin Zymler) , subordina-se ao prazo geral de prescrição indicado no art. 205 do Código Civil, qual seja, dez anos contados a partir da data de ocorrência da irregularidade sancionada, nos termos do art. 189 do Código Civil. As irregularidades discutidas nesta TCE ocorreram entre 6/2/2009 e 29/1/2010, e a citação somente foi determinada em 20/10/2020 (peça 74) , portanto há mais de 10 anos, razão pela qual, deixa-se de aplicar a multa prevista no art. 57 da Lei 8443/1993 aos responsáveis. 
24.	Por fim, registre-se que no âmbito da Ação Civil Pública por Atos de Improbidade Administrativa 0005001-39.2012.4.01.3311 - TRF-1 (peça 91) , a qual apurou as mesmas irregularidades tratadas nesta TCE, os responsáveis foram condenados ao ressarcimento ao erário. Ressalto que eventual quitação do débito na esfera judicial pode abater o montante ora fixado em esfera administrativa. 
25.	Ante o exposto, voto por que o Tribunal adote o Acórdão que ora submeto à deliberação deste Colegiado.
TCU, Sala das Sessões Ministro Luciano Brandão Alves de Souza, em 3 de agosto de 2021.

Ministro BRUNO DANTAS  
Relator